【裁判字號】    95,訴,638
【裁判日期】    950810
【裁判案由】    確認債權存在
【裁判全文】
臺灣桃園地方法院民事判決               95年度訴字第638號
原      告  曾讚根
訴訟代理人  陳生全律師
被      告  桃園縣政府警察局
法定代理人  甲○○
訴訟代理人  沈朝標律師
上列當事人間請求確認債權存在事件，本院於中華民國95年7 月
27日言詞辯論終結，判決如下：
    主  文
確認訴外人尚和興實業有限公司對被告之債權在新臺幣壹佰貳拾
伍萬柒仟柒佰柒拾伍元之範圍內存在。
訴訟費用由被告負擔。
    事  實
甲、原告方面：如主文所示。
二、陳述：
（一）訴外人尚和興實業有限公司（下稱尚和興公司）前因積欠
      原告票款債務新臺幣（下同）1, 883,000元，經原告以臺
      灣板橋地方法院95年度裁全字第586 號假扣押裁定，聲請
      鈞院以95年度執全字第547 號就訴外人尚和興公司對被告
      之工程款債權（含押標金、保證金返還債權）為假扣押之
      執行，並經鈞院民事執行處於民國95年1 月26日以桃院木
      執95年執全菊字第547 號執行命令對被告發扣押命令（下
      稱系爭扣押命令）在案。
（二）系爭扣押命令係於95年2 月7 日送達被告收受，而被告於
      95年4 月4 日始函覆鈞院稱其已依上開執行命令發函予訴
      外人尚和興公司暫停工程款給付，惟訴外人尚和興公司於
      95年2 月10日片面終止契約，其因訴外人尚和興公司終止
      契約造成損失，目前尚由建築師結算中，訴外人尚和興公
      司於本工程已施作尚可領取之工程款債權1,257,775 元將
      優先用於工程損失，故已無餘額等語。惟訴外人尚和興公
      司係於95年2 月10日始發函予被告終止契約，而鈞院上開
      執行命令則早於95年2 月7 日即已送達被告，則系爭工程
      款債權自已為扣押命令所及。被告因嗣後終止契約所生對
      訴外人尚和興公司之債權，乃屬系爭扣押命令送達後所生
      之債權，依民法第340 條之規定，被告不得以之與系爭工
      程款債權為抵銷。
（三）綜上，爰訴請判決如訴之聲明所示。
三、對被告抗辯所為之陳述：被告於95年2 月27日始發函終止與
    訴外人尚和興公司間之契約，則被告所稱「致需重新招標」
    所生之損害係於此時始發生，亦在被告收受上開扣押命令之
    後，仍不得主張抵銷。
四、證據：提出臺灣板橋地方法院95年度裁全字第586 號民事裁
    定1 件、本院95年1 月26日桃院木執95年執全菊字第547 號
    執行命令1 件、桃園縣政府警察局95年4 月4 日桃警後字第
    0950048150號函1 件、臺灣板橋地方法院板橋簡易庭95年度
    板簡字第81號民事簡易判決暨確定證明書各1 件、送達回證
    1 件（均為影本）。
乙、被告方面：
一、聲明：駁回原告之訴。
二、陳述：
（一）訴外人尚和興公司於93年12月7 日以73,168,000元承攬被
      告桃園縣政府警察局警政第二大樓新建工程（下稱系爭工
      程），兩造並簽訂工程採購契約書（下稱系爭工程契約）
      。訴外人尚和興公司已施工經結算後金額為2,524,858 元
      ，已領取工程款1,250,482 元，未領部分為1,336,900 元
      。惟因訴外人尚和興公司施作系爭工程逾期，並因財務困
      難，竟發函擅自停止施作。被告始於95年2 月15日發函訴
      外人尚和興公司要求恢復施工，惟其均置之不理，被告遂
      於95年2 月27日發函終止系爭工程契約。
（二）被告於終止系爭工程契約後，就系爭工程中部分水電管線
      工程緊急先以168 萬元另行發包，其餘部分被告則重新公
      開招標，然因物價上漲無法以原訴外人尚和興公司承包之
      73,168,000元發包，故將系爭工程未完成者（扣除上開緊
      急發包之168 萬元工程）再分為兩部分，水電工程部分依
      政府採購法以71,666,793元上網公開招標，嗣由訴外人塑
      品實業股份有限公司以71,658,000元得標；資訊設備工程
      部分745 萬元則因經費有限暫時無法公開招標。故訴外人
      尚和興公司因系爭工程契約終止，所造成被告之損失高達
      8,879,275 元（計算式：00000000－00000000－0000000
      －0000000 －0000000 ＝–0000000） ，此尚不含營建部
      分之承包廠商即訴外人瑞晟營造有限公司因停工造成損害
      ，而於95年2 月18日發函要求被告賠償之部分。
（三）依最高法院40年度台上字第304 號判例意旨，本件因訴外
      人尚和興公司片面停工，被告依約定終止系爭工程契約，
      並由履約保證金及工程款中扣抵所受損失後，不足部分被
      告尚得向訴外人尚和興公司求償，是以訴外人尚和興公司
      對被告已無依系爭工程契約所生之債權。為此，請為判決
      如答辯聲明所示。
三、證據：提出系爭工程契約書1 件、桃園府前21支郵局第269
    號、第357 號存證信函各1 件、被告95年3 月13日桃警後字
    第0950008934號函1 件、機關執行刊登政府採購公報作業查
    核表1 件、簽1 件、桃園縣政府警察局警政第二大樓新建工
    程水電工程預算2 件、瑞晟營造有限公司函1 件、被告書函
    1 件、決標公告1 件、統一發票1 件、工程估驗計價詳細表
    1 件（均為影本），並聲請訊問證人盧鈺。
丙、本院依職權調閱本院95年度執全字第547 號民事保全程序事
    件卷宗。
    理  由
壹、程序方面：按確認法律關係之訴，非原告有即受確認判決之
    法律上利益者，不得提起之；確認證書真偽或為法律關係基
    礎事實存否之訴，亦同，民事訴訟法第247 條定有明文。又
    所謂即受確認判決之法律上利益，係指因法律關係之存否不
    明確，致原告在私法上之地位有受侵害之危險，而此項危險
    得以對於被告之確認判決除去之者而言，故確認法律關係成
    立或不成立之訴，苟具備前開要件，即得謂有即受確認判決
    之法律上利益，縱其所求確認者為他人間之法律關係，亦非
    不得提起，最高法院42年台上字第1031號判例意旨亦足參照
    。次按就債務人對於第三人之金錢債權為執行時，執行法院
    應發扣押命令禁止債務人收取或為其他處分，並禁止第三人
    向債務人清償。第三人不承認債務人之債權或其他財產權之
    存在，或於數額有爭議或有其他得對抗債務人請求之事由時
    ，應於接受執行法院命令後10日內，提出書狀，向執行法院
    聲明異議。債權人對前開第三人之聲明異議認為不實時，得
    於收受通知後10日內向管轄法院提起訴訟，並向執行法院為
    起訴之證明及將訴訟告知債務人，強制執行法第115 條第1
    項、第119 條第1 項、第120 條第2 項亦分別定有明文。且
    依同法第120 條第3 項規定，債權人未於前項規定期間內為
    起訴之證明者，執行法院得依第三人之聲請，撤銷所發執行
    命令。本件被告於收受本院民事執行處依強制執行法第115
    條第1 項所發之系爭扣押命令後，既否認訴外人尚和興公司
    對其有工程款債權存在，而於95年4 月4 日向本院民事執行
    處聲明異議。則原告依上開法律規定，自得對被告提起本件
    確認債權存在之訴訟，且原告若未為起訴之證明，則其所聲
    請執行之系爭扣押命令，即有被聲請撤銷之危險，是原告提
    起本件確認之訴，應認有即受確認判決之法律上利益存在，
    亦無疑義，此先敘明。
貳、實體方面：
一、本件原告起訴主張，訴外人尚和興公司因積欠原告票款債務
    1, 883,000元，經原告以臺灣板橋地方法院所發之假扣押裁
    定聲請本院為強制執行並核發系爭扣押命令在案。詎被告竟
    於95年4 月4 日函覆本院民事執行處稱其與訴外人尚和興公
    司之系爭工程契約已經終止，訴外人尚和興公司雖尚有工程
    款債權，惟因契約終止造成原告損失，故已無餘額云云。然
    被告因終止契約所生對訴外人尚和興公司之債權屬系爭扣押
    命令送達被告後所生之債權，被告不得為抵銷，爰訴請判決
    如聲明所示等語。
二、被告則以：系爭工程係訴外人尚和興公司於93年12月7 日以
    73,168, 000 元承攬，經結算後其雖尚有未領取之工程款債
    權1,336,900 元。惟訴外人尚和興公司擅自停止施作，被告
    已於95年2 月27日發函終止系爭工程契約，且被告因系爭工
    程契約終止後所受損害已達8,879,275 元，依最高法院40年
    度台上字第304 號判例意旨，訴外人尚和興公司對被告已無
    工程款債權等語，資為抗辯。
三、兩造不爭執之事項：
（一）訴外人尚和興公司積欠原告票款債務1,883,000 元之事實
      及訴外人尚和興公司曾承攬被告之系爭工程，並訂有系爭
      工程契約之事實，有臺灣板橋地方法院95年度板簡字第81
      號民事簡易判決暨確定證明各1 份（見本院卷第54頁至56
      頁、118 頁）、系爭工程契約1 份（見本院卷第26頁至40
      頁）在卷可憑。
（二）原告曾聲請臺灣板橋地方法院以95年度裁全字第586 號假
      扣押裁定准對訴外人尚和興公司之財產為假扣押，嗣並聲
      請本院以95年度執全字第547 號執行事件，於95年1 月26
      日對被告發系爭扣押命令，並於95年2 月7 日送達被告之
      事實，有臺灣板橋地方法院上開民事裁定1 份（見本院卷
      第7 頁、8 頁）、系爭扣押命令1 份（見本院卷第9 頁、
      10頁）、系爭扣押命令送達證書1 紙（見本院卷第57頁）
      附卷可稽，並經本院調閱本院95年度執全字第547 號卷宗
      查核屬實。
（三）被告於95年2 月7 日收受系爭扣押命令後，於95年4 月4
      日向本院民事執行處聲明異議稱訴外人尚和興公司對被告
      已無工程款債權之事實，除有被告聲明異議之95年4 月4
      日桃警後字第0950048150號函1 紙（見本院卷第11頁）、
      系爭扣押命令之送達證書1 紙（見本院卷第57頁）存卷足
      參外，並經本院調閱本院95年度執全字第547 號卷宗查核
      無誤。
四、兩造於95年5 月23日本院言詞辯論時（見本院卷第22頁、23
    頁），協議簡化爭點為：訴外人尚和興公司對被告是否還有
    工程款債權存在？若有，其金額為何？
五、本院之判斷：
（一）訴外人尚和興公司與被告訂立系爭工程契約後，因財務產
      生困難，於95年2 月11日起停止施作，經被告以郵局存證
      信函通知限其於接獲後10日內恢復施工，嗣因訴外人尚和
      興公司仍未遵期施作，故被告再於同年2 月27日以郵局存
      證信函通知訴外人尚和興公司表示終止契約之意思，有桃
      園府前21支郵局第269 號、第357 號存證信函各1 份附卷
      足憑（見本院卷第41頁、42頁）。而按「廠商履約有下列
      情形之一者，機關得以書面通知廠商終止契約或解除契約
      之部分或全部，且不補償廠商因此所生之損失：…5.因可
      歸責於廠商之事由，致延誤履約期限，情節重大者。」系
      爭工程契約第21條第1 項第5 款有明文約定。訴外人尚和
      興公司既有財務困難無法繼續施作系爭工程，經被告限期
      改善而仍未施工之情事，原告據以行使終止權，即屬合於
      上揭系爭工程契約之約定，洵為有據。
（二）又訴外人尚和興公司所施作之系爭工程於被告終止系爭工
      程契約後，經結算結果，訴外人尚和興公司已施工部分之
      報酬金額為2,524,858 元，已領取之工程款為1,250,482
      元，未領取之工程款則為1,336,900 元之事實，為原告所
      不爭執，已堪採信。另被告於系爭工程契約終止後，就系
      爭工程中訴外人尚和興公司未完成之一部分水電管線工程
      以168 萬元另行發包，其餘部分再經重新公開招標，且重
      新招標之工程僅有水電工程之部分，其公開招標之金額為
      71,666,793元，此部分由訴外人塑品實業股份有限公司以
      71,658,000元得標；另外資訊設備工程部分745 萬元則因
      被告經費有限暫時無法公開招標之事實，除有被告承辦人
      員簽1 份（見本院卷第62頁、63頁）、重新發包168 萬元
      及7166萬元之水電工程預算書各1 份（見本院卷第64頁至
      102 頁）、被告95年6 月19日桃警後字第0950009277號檢
      送決標公告之函文暨決標公告各1 紙（見本院卷第114 頁
      、115 頁）、統一發票1 紙（見本院卷第116 頁）、工程
      估驗計價詳細表1 紙（見本院卷第117 頁）在卷可證外，
      並經證人既系爭工程負責之建築師事務所員工盧鈺於本
      院95年7 月27日言詞辯論時到庭結證稱無訛（見本院卷第
      123 頁、124 頁），是亦堪信為真實。
（三）按「解除權之行使，不妨礙損害賠償之請求。」、「民法
      第258 條及第260 條之規定，於當事人依法律之規定終止
      契約者準用之。」民法第260 條、第263 條定有明文。且
      按「契約經依第一款（應為項之誤）規定或因可歸責於廠
      商之事由致終止或解除者，機關得依其所認定之適當方式
      ，自行或洽其他廠商完成被終止或解除之契約；其所增加
      之費用及損失，由廠商負擔…。」、「機關得自通知廠商
      終止或解除契約日起，扣發廠商應得之工程款，包括尚未
      領取之工程估驗款、全部保留款等，並不發還廠商之履約
      保證金。至本契約經機關自行或洽請其他廠商完成後，如
      扣除機關為完成本契約所支付之一切費用或損失、損害後
      有剩餘者，機關應將該差額給付廠商。如有不足者，廠商
      及其連帶保證人應將該項差額賠償機關。」系爭工程契約
      第21條第4 項前段、第5 項有明文約定（見本院卷第39頁
      ）。
（四）本件系爭工程契約既已經被告合法終止，則依上揭法律規
      定及契約約定，可知被告得請求訴外人尚和興公司負擔被
      告為完成系爭工程另行發包所增加之費用及損失，並自通
      知終止系爭工程契約之日起，扣發訴外人尚和興公司應得
      之工程款，包括尚未領取之工程估驗款、全部保留款等，
      並不發還履約保證金，迄至系爭工程完成後，扣除被告所
      支付之一切費用或損失、損害後有剩餘者，始將該差額給
      付訴外人尚和興公司，如有不足者，訴外人尚和興公司及
      其連帶保證人仍應對被告負賠償責任甚明。本件被告因終
      止系爭工程契約後，所增加之費用迄至本件辯論終結之日
      止，經計算結果至少為8,879,275 元（計算式：訴外人尚
      和興公司原承攬金額00000000－重新發包之金額00000000
      －重新發包之金額0000000 －訴外人尚和興公司已領取之
      工程款0000000 －未發包之預定資訊工程金額0000000 ＝
      –0000000） 。則依前述系爭工程契約之約定，被告所抗
      辯稱其得於終止契約後不給付訴外人尚和興公司未領取之
      工程款債權1,336,900 元、保留款（估驗款之5%）及履約
      保證金370 萬元（見本院卷第43頁）之部分，固屬有據。
（五）惟按就債務人對於第三人之金錢債權為執行時，執行法院
      應發扣押命令禁止債務人收取或為其他處分，並禁止第三
      人向債務人清償；第115 條、第116 條、第116 條之1 及
      前條之命令，應送達於債務人及第三人，已為送達後，應
      通知債權人。前項命令，送達於第三人時發生效力，無第
      三人者，送達於債務人時發生效力。但送達前已為扣押登
      記者，於登記時發生效力，強制執行法第115 條第1 項、
      第118 條定有明文。而查，系爭扣押命令係於95年2 月7
      日即已送達被告，前已述及，則依上揭法律規定，自當於
      此送達翌日起發生效力，亦即被告對訴外人尚和興公司是
      否有系爭扣押命令所示之債權存在，自應以系爭扣押命令
      生效當日為判斷基準日。再查，被告係於95年2 月27日始
      以前述存證信函對訴外人尚和興公司為終止系爭工程契約
      之意思表示，亦如前述，則被告於契約終止後所取得「拒
      絕給付」訴外人尚和興公司系爭工程款債權之權利，自在
      系爭扣押命令生效日之後甚明，故被告自不得以發生在後
      之拒絕給付事由，對抗效力發生在前之系爭扣押命令。而
      被告於系爭扣押命令生效時，其對訴外人尚和興公司既尚
      有工程款債務1,336,900 元未為給付，則本件原告所請求
      確認訴外人尚和興公司對被告之債權在1,257,775 元之範
      圍內為存在乙節，未逾上述1,336,900 元之範圍，自屬可
      採。
（六）至訴外人尚和興公司原有對被告之保留款（估驗款之5%）
      及履約保證金370 萬元之債權，依系爭工程契約第5 條第
      1 項第2 款（見本院卷第27頁背面、28頁正面）：「估驗
      以完成施工者為限。該項估驗款每期均應扣除百分之五作
      為保留款，並於工程完成，機關驗收合格，廠商繳納保固
      保證金後，於三十日（由機關於招標時載明）內一次無息
      結付尾款…。」之約定及第14條第1 項第1 款、第3 項第
      4 款（見本院卷第35頁正頁）：「履約保證金於工程進度
      達契約價金百分之二十五、百分之五十、百分之七十五及
      驗收合格後，各發還百分之二十五。」、「廠商所繳納之
      履約保證金及其孳息得部分或全部不予發還之情形：…(4)
      因可歸責於廠商之事由，部分終止或解除契約者，依該部
      分所占契約金額比率計算之保證金；全部終止或解除契約
      者，全部保證金。…(9)其他因可歸責於廠商之事由，致機
      關遭受損害，其應由廠商賠償而未賠償者，與應賠償金額
      相等之保證金。」之約定，可知就保留款訴外人尚和興公
      司得請求被告返還之停止條件為「工程完成，驗收合格，
      繳納保固保證金」；就履約保證金返還之停止條件則為工
      程進度須達一定程度，解除條件則為上述之消極事由。而
      按當事人約定承攬報酬按工作完成之程度分期給付，於每
      期給付時，保留其一部，待工作全部完成驗收合格後始為
      給付者，係對既已發生之該保留款債權約定不確定清償期
      限；倘其併約定工作如有瑕疵或承攬人有其他債務不履行
      之情形發生，定作人得逕自該保留款中扣除其因此所生之
      損害，則該保留款債權即屬附有解除條件之債權，於上開
      約定事由發生，就應扣除部分，因條件成就，其債權即當
      然歸於消滅，無待定作人另為抵銷之意思表示。且該債權
      於解除條件成就前縱已經承攬人之債權人扣押，亦不影響
      解除條件成就之效果，定作人仍得執以對抗執行債權人，
      最高法院94年度台上字第1304號裁判意旨足資參考。準此
      而言，訴外人尚和興公司對被告之前述保留款及履約保證
      金債權，業因停止條件確定不成就及解除條件已經成就而
      告喪失，且此不因上開債權已經原告扣押而有不同。惟因
      本件原告所請求確認之債權，既在前述認定之訴外人尚和
      興公司未領之工程款債權1,336,900 元之範圍內，則訴外
      人尚和興公司對被告之保留款及履約保證金債權，即使不
      存在，自不影響本件判斷之結果。
（七）另被告所抗辯稱訴外人尚和興公司施作系爭工程逾期之部
      分，並未舉證以實其說，且其此部分之抗辯縱屬可採，亦
      屬被告得否以此逾期違約之損害賠償請求權或違約金請求
      權主張抵銷訴外人尚和興公司前述未領之工程款債權之問
      題，然被告已陳明其未主張民法上之抵銷權，而係主張依
      系爭工程契約訴外人尚和興公司對被告並無債權等語（見
      本院卷第50頁，本院95年6 月13日言詞辯論筆錄所載），
      故此部分本院自無庸審究。
六、從而，原告依強制執行法第120 條第2 項之規定提起本件訴
    訟，請求確認訴外人尚和興公司對被告之債權於1,257,775
    元之範圍內存在，為有理由，應予准許。
七、本件事證已臻明確，兩造其餘攻擊防禦方法及舉證，核於判
    決之基礎及結果無影響，無庸一一論列，附此敘明。
據上論結，本件原告之訴為有理由，依民事訴訟法第78條，判決
如主文。
中    華    民    國    95    年    8     月    10    日
                      民事第二庭  法  官  張震武
以上正本係照原本作成
如對本判決上訴，須於判決送達後20日內向本院提出上訴狀
中    華    民    國    95    年    8     月    10    日
                                  書記官  李家


司法院資訊處製作；財團法人民間司法改革基金會備份。
